【裁判字號】    90,訴,60
【裁判日期】    900629
【裁判案由】    遷讓房屋等
【裁判全文】
臺灣新竹地方法院民事判決  九十年訴字第六○號
    原      告    美而帥企業有限公司
    兼法定代理人  己○○
    原      告    丙○○
                  乙○○
                  丁○○
                  戊○○
    被      告    甲○○
    訴訟代理人    庚○○
    被      告    洋城企業有限公司
    兼法定代理人  庚○○
右當事人間請求返還房屋等事件，本院判決如左：
    主      文
被告甲○○應將如附圖所示門牌號碼新竹市○○路六四三巷三十號房屋五樓前半部分
，面積四十二點一三平方公尺；及如附圖所示門牌號碼新竹市○○路六四三巷三十二
號房屋一樓前半部分，面積六十八點五四平方公尺；同址二、三、四樓全部，面積各
一百十七點四五平方公尺（附圖此部分合計面積各誤載為一一八點四五平方公尺）；
同址五樓前半部分，面積六十九點四七平方公尺（附圖此部分合計面積誤載為六十七
點四七平方公尺）房屋遷讓交還原告美而帥企業有限公司。
被告洋城企業有限公司應將如附圖所示門牌號碼新竹市○○路六四三巷三十號房屋五
樓前半部分，面積四十二點一三平方公尺返還與原告己○○；及如附圖所示門牌號碼
新竹市○○路六四三巷三十二號房屋一樓前半部分，面積六十八點五四平方公尺返還
與原告丙○○；同址二樓全部，面積一百十七點四五平方公尺（附圖此部分合計面積
誤載為一一八點四五平方公尺，三、四樓同）返還與原告己○○；同址三樓全部，面
積一百十七點四五平方公尺返還與原告乙○○；同址四樓全部，面積一百十七點四五
平方公尺返還與原告丁○○；同址五樓前半部分，面積六十九點四七平方公尺（附圖
此部分合計面積誤載為六十七點四七平方公尺）房屋遷讓交還原告戊○○。
被告甲○○應給付原告美而帥企業有限公司新臺幣貳拾萬元。
被告甲○○、洋城企業有限公司應自民國九十年二月八日起，至遷讓房屋之日止，按
月給付原告新臺幣肆萬元。
原告其餘之訴駁回。
訴訟費用由被告負擔拾分之玖，餘由原告負擔。
本判決第一、二、三項於原告以新臺幣壹佰肆拾伍萬元供擔保後得假執行。被告如於
假執行程序實施前，以新臺幣肆佰參拾肆萬元供擔保，得免為假執行。
    事      實
甲、原告方面：
  一、聲明：
  （一）被告甲○○應將如附圖所示門牌號碼新竹市○○路六四三巷三十號房屋二樓
        前半部分，面積七十一點六四平方公尺，及五樓前半部分，面積四十二點一
        三平方公尺；暨如附圖所示門牌號碼新竹市○○路六四三巷三十二號房屋一
        樓前半部分，面積六十八點五四平方公尺；同址二、三、四樓全部，面積各
        一百十七點四五平方公尺；同址五樓前半部分，面積六十九點四七平方公尺
        房屋遷讓交還原告美而帥企業有限公司（以下簡稱美而帥公司）。
  （二）被告洋城企業有限公司（以下簡稱洋城公司）應將如附圖所示門牌號碼新竹
        市○○路六四三巷三十號房屋二樓前半部分，面積七十一點六四平方公尺，
        及五樓前半部分，面積四十二點一三平方公尺返還與原告己○○；暨如附圖
        所示門牌號碼新竹市○○路六四三巷三十二號房屋一樓前半部分，面積六十
        八點五四平方公尺返還與原告丙○○；同址二樓全部，面積一百十七點四五
        平方公尺返還與原告己○○；同址三樓全部，面積一百十七點四五平方公尺
        返還與原告乙○○；同址四樓全部，面積一百十七點四五平方公尺返還與原
        告丁○○；同址五樓前半部分，面積六十九點四七平方公尺房屋遷讓交還原
        告戊○○。
  （三）被告等應給付原告美而帥公司新臺幣（下同）貳拾萬元正之租金，暨返還自
        民國九十年一月一日起至遷讓房屋之日止，每月新臺幣肆萬元正之不當利得
        與原告己○○等人。
  （四）願供擔保請准宣告假執行。
  二、陳述：
  （一）被告甲○○前於民國（下同）八十二年二月一日與原告簽訂特約代理經銷合
        約書，代理經銷原告美而帥公司所有之美而帥廠牌之服飾產品並使用原告之
        商標，而向原告承租門牌號碼新竹市○○路六四三巷三二號房屋之一樓前段
        、二、三、四樓全部、五樓前半房屋，又兩造於九十年四月二日本院至現場
        驗房屋時，均自承於交付原承租之系爭房屋同時，原告另行交付相鄰之三十
        號二樓前半、五樓前半部分與被告使用，則原告美而帥公司與被告甲○○間
        之租賃契約應亦包含如附圖所示三十號二樓、五樓前半房屋。被告甲○○嗣
        後另以配偶被告庚○○為法定代理人，成立洋城公司代理經銷原告之產品而
        共同承租使用系爭房屋，租金每月四萬元，應於當月十日前付清，此有附呈
        特約代理經銷合約書附註條款可證。除三十號二樓前半房屋於原告聲請對被
        告為假扣押後收回自用外，餘均為被告甲○○及洋城公司占有使用。
  （二）被告甲○○自八十九年八月份起即積欠租金，迭經催索，均無結果，迄至十
        二月下旬，業已積欠五個月之租金，合計二十萬元，原告美而帥公司乃於八
        十九年十二月二十一日以新竹郵局第七０三六號存證信函催告被告等於文到
        五日內給付自八十九年八至十二月份之租金計新幣二十萬元，否則即依法終
        止租約，被告收受存證信函後，置之不理，原告美而帥公司乃於九十年一月
        三日以新竹英明街郵局第十九號存證信函向被告聲明終止租賃契約，請被告
        於文到三日內將承租之房屋遷讓返還原告並給付積欠之租金，被告竟拒收該
        存證信函，爰以本件起訴狀繕本之送達作為原告向被告終止租賃契約之意思
        表示之通知。本件租賃契約既經原告美而帥公司依法予以終止，依民法第四
        百五十五條之規定，被告甲○○自負有返還房屋及給付自八十九年八月份起
        至十二月份止計五個月之租金二十萬元之義務。
  （三）原告美而帥公司與被告甲○○間之租賃契約既已合法終止，則被告洋城公司
        就系爭房屋之使用即為無權占有，故就被告洋城公司部分，爰依民法第七百
        六十七條前段所有物返請求權之規定，請求洋城公司遷讓房屋。被告等於租
        賃契約終止後仍繼續占有使用系爭房屋，致原告無法予以使用，顯受有相當
        於原定租金之利益  並使原告遭受相當於原定租金之損害，爰併請求被告自
        九十年一月一日起至遷讓交還房屋之日止，按月賠償原告四萬元之損害。
  （五）被告抗辯原告美而帥公司與被告甲○○間之租賃關係依民法第四百五十一條
        之規定變為不定期限租賃云云，因原告美而帥公司與被告甲○○間於租約到
        期前，即已協議延長租約期限為八十九年四月一日起至九十三年六月三十日
        止，故雙方仍屬定期之租約，被告認兩造為不定期限租賃，並非可採。又原
        告美而帥公司與被告間另涉有債務糾紛而對被告為假扣押，與本件雙方之租
        賃契約權利義務並無關連，假扣押之標的物暫置於系爭房屋，亦非同意被告
        無權占用房屋，而兩造另案之債權債務關係與被告系爭遷讓房屋之義務並非
        居於對價關係，被告自無從主張同時履行抗辯或有權占用。另被告甲○○辯
        稱原告有免除租金之意思表示，原告亦鄭重否認。
  三、證據：提出特約代理經銷合約書、存證信函、信封、房屋稅單、房屋稅繳款書
      等影本為證，並聲請就被告使用之系爭房屋範圍進行測量。
乙、被告方面：
  一、聲明：（一）請求為判決駁回原告之訴。（二）如受不利判決，願供擔保請准
      宣告免為假執行。
  二、陳述：
  （一）被告洋城企業有限公司非承租人，原告依租賃法律關係一併請求，即無理由
        。本件原告所為之任何訴之變更、追加、更正，被告概不同意。
  （二）右開附註條款租約期限自八十四年八月起至八十七年三月底止，租賃期滿，
        承租人仍為租賃物之使用，而出租人不即表示反對之意思，視為以不定期限
        繼續契約，原告誤會不定期租賃之規定，逕以民法第四百五十五條主張，並
        無理由。原告曾拒收被告甲○○就原告新竹郵局第七０三六號存證信，另以
        七０九四號之存證信函所為答覆（因原告就租賃房屋內標的物先假扣押，為
        釐清扣押標的物責任之歸屬，與給付租金有關），依誠信原則，原告自不能
        執此為終止租約之理由。在租賃契約得為終止前，尚難謂出租人有收回房屋
        請求權存在。本件既仍視為不定期限租約，即無不當得利賠償相當租金之損
        害存在。
  （三）本件起訴之原告美而帥公司根本無民法第七百六十七所有物返還請求權存在
        ，從租賃物返請求權「變更」「追加」到所有物返請求權，其基礎事實並不
        同一，自不能准許更正、追加。又追加己○○等五人為原告，不僅不會擴大
        解決紛爭，且使紛爭更多。原告並很技巧地將洋城公司法定代理人庚○○亦
        追加為兼被告，被告自不會同意。惟原告美而帥公司於本院九十年訴字第一
        五六號清償債務事件中，提出丙○○曾於八十七年八月二十日匯款與庚○○
        之匯款單，此涉及原告美而帥公司或己○○、丙○○等人與被告甲○○、洋
        城公司、庚○○等人間，是否另有法律關係存在？攸關占有之權源。另本院
        九十年度訴字第二十號、九十年訴字第一五五號等兩造間之訴訟，在糾紛未
        明，兩造債權債務糾紛未釐清前，被告可主張同時履行抗辯或留置權、債權
        （租賃、借貸、或其他權源），即無民法第七百六十七條之適用，如此將有
        礙被告之防禦及拖延本件訴訟之終結。況原告假扣押時，將假扣押標的物存
        放在系爭房屋中，即表示原告同意被告有權占有系爭房屋，另原告亦曾免除
        被告甲○○之租金給付義務，自不能以欠租為由，終止租約，被告既非無權
        占用，原告自不能主張被告應遷讓房屋。
  三、證據：附註條款、新竹市○○段一一三三地號及同段四三一二至四三一六建號
      謄本、匯款單等影本各一份為證。
丙、本院依原告之聲請，囑託新竹市地政事務所就被告實際使用之房屋位置、面積為
    測量。
    理      由
一、程序方面：
    按訴狀送達後，原告不得將原訴變更或追加他訴。但有下列各款情形之一者，不
    在此限：一被告同意者。二請求之基礎事實同一者。三擴張或減縮應受判決事項
    之聲明者。四因情變更而以他項聲明代最初之聲明者。五該訴訟標的對於數人必
    須合一確定時，追加其原非當事人之人為當事人者。六訴訟進行中，於某法律關
    係之成立與否有爭執，而其裁判應以法律關係為據，並求對於被告確定其法律關
    係之判決者。七不甚礙被告之防禦及訴訟之終結者。民事訴訟法第二百五十五條
    定有明文。本件原告美而帥公司原依民法第四百五十五條規定，訴請被告甲○○
    及洋城公司返還租賃物，嗣於訴訟進行中，追加原告己○○、丙○○、乙○○、
    丁○○、戊○○為原告，對洋城公司部分亦變更為依所有物返還請求權請求返還
    系爭房屋，並依實測之結果，擴張訴之聲明，且就請求被告甲○○自九十年一月
    一日起至遷讓房屋之日止按月給付原告四萬元之損害金部分，變更聲明為被告等
    應給付同額之不當得利。因本件兩造間之糾紛，係關於現使用房屋之被告甲○○
    、洋城公司等人，是否須遷讓返還系爭房屋及賠償損害，其基礎事實乃被告等占
    用系爭房屋，原告訴請返還及賠償，則原告追加所有物返還請求權為訴訟標的，
    並追加適格之原告己○○等人，訴請被告甲○○、洋城公司返還系爭房屋，並變
    更聲明為被告應給付自九十年一月一日起至遷讓交還房屋之日止按月給付原告等
    人四萬元之不當得利，應認請求之基礎事實同一，而得依民事訴訟法第二百五十
    五條第一項第二款規定准許之，以使兩造間之紛爭一次解決，而利訴訟經濟，核
    先敘明。
二、得心證之理由：
（一）原告美而帥公司主張與被告甲○○簽訂特約代理經銷合約書，由被告甲○○代
      理經銷原告所有之美而帥廠牌服飾產品並使用原告美而帥公司之商標，並向原
      告承租如附圖所示門牌號碼新竹市○○路六四三巷三二號房屋之第一樓前段、
      第二、三、四樓全部，第五樓前段，及門牌號碼新竹市○○路六四三巷三十號
      房屋二樓、五樓前半等房屋。被告甲○○另以其妻被告庚○○為法定代理人，
      在三十二號房屋成立洋城公司代理經銷原告之產品，而由被告甲○○、洋城公
      司、庚○○等人共同占有如附圖所示位置、面積之房屋，迄兩造間假扣押案件
      執行後，原告始將三十號二樓前半部分收回等情，業據提出特約代理經銷合約
      書暨附註條款延長約定等為證，且經本院依原告之聲請，至現場勘驗，並囑託
      新竹市地政事務所就被告甲○○等人實際承租、使用之範圍為測量，製有建物
      測量成果圖附卷可稽。被告甲○○、洋城公司對於承租、使用如主文所示位置
      、面積之房屋亦不爭執，應堪信原告此部分主張為真實。
（二）原告美而帥公司主張被告甲○○自八十九年八月份起即欠繳租金，至同年十二
      月止，已積欠租金二十萬元，其以起訴狀繕本之送達作為終止租約之意思表示
      等語，被告甲○○則以原告美而帥公司曾同意免除租金債務及本件為不定期租
      賃，原告先前拒收被告所發之存證信函，依誠信原則，不能終止租約，兩造間
      債權債務糾紛尚未解決，被告得主張同時履行抗辯云云資為抗辯。經查：
  １、被告甲○○自八十九年八月份起即未繳納系爭房屋之租金等事實，除有原告美
      而帥公司所提，為被告所不爭執之存證信函為證外，被告甲○○並不能提出任
      何繳納租金之證明，應堪認原告主張被告甲○○欠繳租金達五個月等情為真實
      。被告甲○○雖以原告曾同意免除租金債務云云為辯，惟此為原告所否認，被
      告甲○○就此自應舉證以實其說，惟被告甲○○就此，並不能提出任何證據證
      明，自難認被告甲○○所為原告曾同意免除租金債務之抗辯為可採。
  ２、原告美而帥公司與被告甲○○間縱另有其他債權債務糾紛，與被告甲○○之給
      付租金義務或原告美而帥公司之終止租約權利似無任何對價關係，被告甲○○
      未能舉證證明對原告美而帥公司有何債權存在，所辯有同時履行抗辯權，依誠
      信原則，原告不得終止租約云云，尚乏依據。
  ４、原告美而帥公司與被告甲○○間之租賃契約業經雙方於八十九年一月十四日簽
      立延長約定，將合約期限延長四年，自八十九年四月一日起至九十三年六月三
      十日止，此有延長約定一紙附於原契約書後可資佐證，被告甲○○抗辯租賃契
      約係不定期租賃云云並非可採。
  ３、原告縱曾拒收被告甲○○所寄發之存證信函，亦僅生被告甲○○所為意思表示
      未能送達原告之效果，與本件被告甲○○應給付租金之義務，及原告得否因被
      告甲○○之欠租而行使終止權無關，原告行使權利亦無何違反誠實信用原則之
      處，被告甲○○所辯原告拒收存證信函，依誠信原則不得終止租賃契約云云，
      亦非可採。是原告美而帥公司依據與被告甲○○間之租賃關係，於被告甲○○
      欠租達五期之後行使終止權，請求被告甲○○返還租賃標的，自屬合法有據。
（三）原告己○○等人追加起訴主張如主文所示位置範圍之房屋，分別為原告己○○
      、丙○○、乙○○、丁○○、戊○○等人所有，此有原告所提房屋稅繳款書及
      被告所提新竹市○○段四三一二至四三一六建號建物謄本等附卷可稽，應堪信
      原告己○○、丙○○、乙○○、丁○○、戊○○確為如主文所示位置、面積房
      屋之所有權人，而被告洋城公司占有如主文第二項所示之房屋，亦為被告洋城
      公司所不爭執，於原告美而帥公司終止與被告甲○○間之租賃契約後，被告洋
      城公司自應就具有占用系爭房屋之權源一節舉證證明，被告洋城公司雖以原告
      美而帥公司實施假扣押時，將執行標的物置於系爭房屋內，有默示同意被告洋
      城公司使用系爭房屋之意，且兩造間有另案起訴之債權債務糾紛，在債權債務
      關係未釐清前，被告洋城公司可主張同時履行抗辯等其餘權利，並非無權占有
      云云資為抗辯。經查：
  １、原告美而帥公司縱於假扣押程序實施時，表明將執行標的物放置於系爭房屋內
      保管，亦僅係查封動產時之指定保管處所，實難認原告美而帥公司有何默示同
      意被告使用系爭房屋之意。被告洋城公司就原告己○○等人曾同意使用一節，
      並未能提出證據以資證明，尚難以假扣押保管地點即推論原告美而帥公司默示
      同意被告洋城公司使用系爭房屋，況美而帥公司縱同意被告洋城公司使用，亦
      與所有人己○○等人無涉，被告洋城公司自無法執此對抗所有權人。
  ２、被告洋城公司縱與原告美而帥公司間有何債權債務糾紛存在，亦並不妨害原告
      己○○等人行使所有物返還請求權，被告洋城公司基於債之相對性僅能對原告
      美而帥公司另外主張權利，自不能執與原告美而帥公司間之債權債務糾紛對抗
      所有權人己○○等人。是被告洋城公司所辯有權使用系爭房屋云云，亦非可採
      。
（四）按承租人於租賃關係終止後，應返還租賃物，民法第四百五十五條前段定有明
      文。而所有人對於無權占有或侵奪其所有物者，得請求返還之，亦為同法第七
      百六十七條前段所明定。原告美而帥公司依法終止與被告甲○○間之租賃契約
      後，被告甲○○自應交還如主文第一項所示之租賃標的物，而原告己○○等人
      對於無權占有之洋城公司，訴請返還如主文第二項所示之所有物，亦屬合法有
      據。至於原告起訴主張門牌號碼為新竹市○○路六四三巷三十號二樓前段部分
      亦應返還云云，因兩造於本院九十年四月二日至現場勘驗時業已明確表示該部
      分房屋自兩造間假扣押案件執行後，即已由原告收回自用，被告甲○○、洋城
      公司等人已未再占有使用等情綦詳，此有勘驗筆錄附卷足憑。原告等人就被告
      未占有使用部分起訴請求返還，自非法之所許，此部分應予駁回。
（五）原告另主張被告等應給付原告美而帥公司二十萬元之租金，暨返還自九十年一
      月一日起至遷讓房屋之日止，每月四萬元之不當利得與原告己○○等人。就被
      告甲○○應依終止前之租賃契約給付原告美而帥公司所欠租金二十萬元，及被
      告甲○○、洋城公司自原告美而帥公司終止租約之意思表示到達翌日（即九十
      年二月八日）起至遷讓房屋止，按月給付所有人原告己○○等人四萬元部分，
      為有理由，應予准許。至於原告主張被告洋城公司、庚○○亦應給付被告甲○○所積欠之租金二十萬元部分，基於契約相對性，原告美而帥公司對非租賃契
      約當事人之洋城公司、庚○○起訴請求租金，自非正當，不應准許。而被告甲○○、洋城公司固於租約終止後無權占用系爭房屋，惟於原告美而帥公司終止
      租約之意思表示到達前，被告甲○○係本於租賃契約、被告洋城公司係本於出
      租人美而帥公司及承租人甲○○之同意而占有使用如主文所示之房屋，其占有
      使用房屋受有利益並非無法律上之原因，是原告己○○等人依據不當得利返還
      請求權，請求返還此部分不當得利，亦乏依據，自不應准許。另原告主張對被
      告庚○○亦有不當得利返還請求權，惟原告就庚○○並未主張遷讓系爭房屋，
      亦未就被告庚○○是否無權占用系爭房屋一節提出任何主張，且就被告庚○○
      為何應負不當得利返還義務一節，亦未加以說明，自難認被告庚○○對於原告
      負有不當得利返還之義務，原告此部分請求，亦無依據，應併予駁回。
三、假執行之宣告：
    兩造陳明願供擔保請求宣告假執行或免為假執行，核均無不當，爰分別酌定相當
    擔保金額而宣告之。
四、結論：本件原告之訴為一部有理由，一部無理由，並依民事訴訟法第八十五條第
    一項前段、第七十九條但書、第三百九十條第二項、第三百九十二條，判決如主
    文。
中      華      民      國    九十      年      六      月    二十九    日
                                  臺灣新竹地方法院民事第二庭
~B法      官  蔡孟芳
右為正本係照原本作成。
如對本判決上訴，須於判決送達後廿日內向本院提出上訴狀。
~B法院書記官  邱明智
中      華      民      國    九十      年      六      月     十八     日


司法院資訊處製作；財團法人民間司法改革基金會備份。
